【裁判字號】    90,上易,908
【裁判日期】    900726
【裁判案由】    詐欺
【裁判全文】
臺灣高等法院臺中分院刑事判決                      九十年度上易字第九八號
      上  訴  人  臺灣彰化地方法院檢察署檢察官
      被      告  乙○○
右上訴人因被告乙○○詐欺案件，不服臺灣彰化地方法院八十九年度易字第一四九八
號中華民國九十年三月十六日第一審判決（起訴案號：臺灣彰化地方法院檢察署八十
九年度偵字第一一三五號），提起上訴，本院判決如左：
      主  文
上訴駁回。
      理  由
一、原審法院檢察署檢察官公訴意旨略以：被告乙○○於民國（下同）八十九年二月
    間，明知自身經濟窘困、財務週轉急難，業無資力償付借款，竟基於意圖為自己
    不法所有之犯意，而於同年月廿日，前去彰化市○○路二四五號向友人黃玉好商
    借新台幣（下同）三十萬元，黃玉好剛恰手頭不便，乃轉介其向租住於同址之房
    客甲○○借款，被告乙○○竟隱瞞實際資力狀況，且向甲○○誆稱係要投資蓋房
    子所需、借期四個月即可返還等語，復簽發其本人為發票人、付款人：合作金庫
    彰儲支庫、甲存帳號：000000000、票號：ＸＴ0000000、發票
    日：八十八年六月三十日、面額：三十萬元之支票一紙交付予甲○○，以茲取信
    之，致甲○○因不了解其實際資力狀況，致陷於錯誤而同意借出現款三十萬元；
    嗣支票屆期，被告乙○○因無資力令支票兌付，甚至於同年八月廿七日支票業已
    列為拒絕往來，仍隱瞞而一再要求甲○○延期提兌，以迄同年十二月十八日，甲
    ○○逕將支票提示，果因帳戶已遭拒絕往來而退票，甲○○始知受騙。案經甲○
    ○訴請臺灣彰化地方法院檢察署檢察官偵辦，因認被告涉有刑法第三百三十九條
    第一項詐欺取財罪嫌等情。
二、按犯罪事實應依證據認定之，無證據不得推定其犯罪事實。又不能證明被告犯罪
    者，應諭知無罪之判決，刑事訴訟法第一百五十四條、第三百零一條第一項定有
    明文。又刑事訴訟法上所謂認定犯罪事實之證據，係指足以認定被告確有犯罪行
    為之積極證據而言，該項證據自須適合於被告犯罪事實之認定，始得採為斷罪資
    料（最高法院二十九年上字第三一０五號判例參照），且按事實之認定，應憑證
    據，如未能發現相當證據，或證據不足以證明，自不得以推測或擬制之方法，以
    為裁判基礎（最高法院四十年台上字第八六號判例參照）。
三、公訴意旨認被告涉有右揭犯行，係以告訴人甲○○之指訴與證人黃玉好證述情節
    相符一致，且有支票與退票理由單影本一份附卷可稽，另被告於偵查中辯稱因九
    二一地震致工程倒塌損失三百萬元、越南投資虧損一千多萬元等情，始終只有口
    語陳述，並未能提供相關證據以資證明屬實，又被告所申請使用之合作金庫彰儲
    支庫、甲存帳號：000000000支票帳戶，自八十八年三月一日起，即發
    生面額六萬元之支票退票註銷紀錄，同年月廿六日，再發生面額一萬五千元之支
    票退票註銷紀錄，同年月三十一日，又發生面額六萬元之支票退票註銷紀錄，足
    證被告自八十八年三月初起，已無償付三十萬元借款之能力，有合作金庫彰儲支
    庫八十九年二月廿四日合金彰儲字第七三七號函檢附支票退補註銷紀錄明細等影
    本在卷足憑等，為其主要論據；訊據被告乙○○固坦承前揭借款尚未清償不諱，
    惟堅詞認有詐欺犯行，辯稱：伊前亦曾向告訴人借過錢且均已還清，此次借錢已
    是第二次，且係於八十七年七、八月間借的，後償還不出來才向告訴人換票以求
    寬限還款，實在是還不出錢來才跳票，伊絕無詐欺告訴人之意思等語。
四、被告經合法傳喚，未於審判期日到庭，惟被告於原審審理時堅決否認有右揭詐欺
    取財犯行，辯稱伊之前亦有向被告借過五十萬元，均有還清，第一次借是八十七
    年七、八月，在這中間有換過票，本案這張票八十八年六月三十日到期的票，是
    換過的票，而該筆三十萬元是八十七年七、八月間借的，現因經濟困難致無法還
    款，伊並無詐欺之意等語。經查：告訴人迭於原審審理中明確指稱：被告之前確
    亦曾向其借過錢，且有還清，再借本次三十萬元，中間確有換過票，本案到期的
    票是經換過的票，但何時借這三十萬元已記不清楚等語（見原審卷第四十一頁、
    第六十三頁），是被告上開辯稱：前亦有向告訴人借過錢，此次借款，其間曾換
    過票一節，堪認為真。再查，原審函詢被告上開支票帳戶八十七年五月起迄今之
    資金往來交易明細表，其間均有資金進出，於八十七年七、八月間帳戶內仍有相
    當之餘額，有合作金庫彰儲支庫九十年一月十九日合金彰儲字第二八九號函附之
    交易明細表附卷可稽。另按該支票帳戶迨至八十八年三月一日起，始發生面額六
    萬元之支票退票註銷紀錄，及至八十八年八月二十七日由臺中票據交換所列為拒
    絕往來戶等情，亦有合作金庫彰儲支庫八十九年二月廿四日合金彰儲字第七三七
    號函檢附支票退補註銷紀錄明細等影本，及該庫八十九年四月一日合金彰儲字第
    一二一二號函等在卷足憑，其首次跳票及被列為拒絕往來戶日期，縱認本次借款
    係告訴人所指之八十八年二月二十日（詳見偵查卷第十五頁），距拒絕往來日，
    時隔尚久，況告訴人復指稱尚有房東黃玉好為擔保（詳見偵查卷第十四頁背面）
    ，而房東黃玉好亦於偵查證稱：「（你是否替乙○○向方先生借錢？）八十五年
    一次、八十八年又一次。（問：支票票書是你寫的？）答：是的。‧‧‧乙○○
    向我借，我沒有，乙○○要我向方先生借，才向方先生借」（詳見偵查卷第十五
    頁背面、第十六頁），是本件被告借款之際，尚未經列為拒絕往來，且又請房東
    為其擔保，自無從執以認定被告於借款當時即有詐欺告訴人之不法所有意圖存在
    ；揆諸前開判例所示，公訴人所指被告有詐欺犯行之證據，未達不致於有所懷疑
    ，而得確信其為有罪之程度，其犯罪即屬不能證明，是本件僅能認係一般之民事
    債務不履行糾葛，尚不能將被告以該罪相繩，應諭知被告無罪。況本件被告業已
    與告訴人達成和解，並返還借款，亦據告訴人於本院九十年二月十七日到庭陳述
    明確，更無足認定被告有何意圖為自己不法之所有之意圖，原審認被告右揭被訴
    詐欺取財犯行，不能證明，而為被告無罪之諭知，核無違誤，應予維持。
五、原審法院檢察署檢察官上訴意旨以：「（一）關於被告詐欺告訴人之時點（借款
    之時點）１、告訴人於八十九年十一月廿日審理中，係於被告辯稱：「我是八十
    七年十一月廿日向告訴人借的。」等語後，答稱：「（這張三十萬元是被告何時
    向你借的？）我再回去想想。」等語；告訴人嗣則遲至於九十年三月二日審理中
    ，亦係於被告辯稱：「第一次是八十七年七、八月，在這中間有換過票。」等語
    後，方始答稱：「何時開始借我記不太清楚，這中間被告有向我換過一次票。本
    案這張八十八年六月三十日到期的票，是換過的票。」等語。易言之：、被告
    本身關於借款之時點，先後有二種不同且迥異之辯辭─「八十七年十一月廿日」
    ？「八十七年七、八月間」？則孰者能逕予採信！、告訴人從未自承該筆三十
    萬元借款係於「八十七年十一月廿日」抑或「八十七年七、八月間」所借予被告
    ，縱有「換票」以延期兌領之事實，仍殊無從於缺乏直接、間接、積極、消極之
    證據之情況下，推認被告所辯借款是於八十七年七、八月間等語，是「非全然無
    稽」，容有認定事實未憑證據之違反刑事訴訟法第一百五十四條規定甚明。２、
    又告訴人甲○○、證人黃玉好（偵查中係被告地位）、被告乙○○三人於「八十
    九年二月廿二日」偵訊時均到場，告訴人甲○○並當庭以言詞陳明：「八十八年
    二月廿日房東黃玉好請我過去，說她當保人向我借錢三十萬元給乙○○。乙○○
    開一張票（即以乙○○為發票人、合作金庫彰儲支庫、甲存帳號：000000
    000、票號：ＸＴ0000000、發票日八十八年六月三十日、面額三十萬
    元）由黃玉好背書擔保。」等語，被告乙○○亦接續而坦承：「‧‧八十五年起
    我就曾向黃玉好借錢，她若錢不夠她會向方先生調，前後借過兩次，八十五年一
    次借廿萬，『八十八年是借三十萬元』，月息一萬元三百元。‧‧我現在在方先
    生手上的有四張支票，四張總計六十萬元，一張三十萬元，另三張均各十萬元。
    『是三十萬元那張退票後，才開另外三張十萬元的票。」等語，而「被告」黃玉
    好亦隨後供稱：「（你是否替乙○○向方先生調借錢？）八十五年一次，八十八
    年又一次三十萬元。」等語。易言之，告訴人甲○○、被告乙○○、證人黃玉好
    三人於偵查中關於借款之時點，均已相符一致且毫無異議的指陳該筆三十萬元係
    於「八十八年」所借。果若告訴人、被告、證人三人之記憶力皆毫無強異於常人
    之處，則當附隨著時間之流逝而消褪，從而，依吾人日常生活經驗判斷，理應以
    距離案發時點越接近之陳述較為鮮明而符於真實，核此亦係「案重初供」原則之
    精神所在；原審判決非惟捨此不為，甚且對於此項至已灼然確信之事證，何以莫
    採之，更是片語隻字不提，是亦再次顯示有違背刑事訴訟法第一百五十四條規定
    之情事甚明。３、至於，告訴人、被告所稱「換票」之事實，本當係指「乙○○
    為發票人、合作金庫彰儲支庫、甲存帳號：000000000、票號：ＸＴ0
    000000、發票日八十八年六月三十日、面額三十萬元」之支票退票後，被
    告復簽發另三紙面額均為十萬元之支票交予告訴人執有，用以延期且分期償還借
    款三十萬，然則，屆期迄今均仍未獲兌領。（二）、被告所申請使用之前揭金融
    帳戶，自八十七年五月間起，其存款餘額從不曾超過十一萬元以上（至多為十萬
    零六百八十二元，其次為十萬零二百二十九元，再其次均在六萬元以下），且自
    八十八年八月廿七日起再無任何一筆資金進出或往來（當日被列為拒絕往來），
    復自八十八年三月一日起，即發生面額六萬元之支票退票註銷紀錄，同年月廿六
    日，再發生面額一萬五千元之支票退票註銷紀錄，同年月三十一日，又發生面額
    六萬元之支票退票註銷紀錄，足證被告自八十八年三月初起，已無償付三十萬元
    借款之能力，此有合作金庫彰儲支庫八十九年二月廿四日合金彰儲字第七三七號
    函檢附支票退補註銷紀錄明細、九十年一月十九日合金彰儲字第二八九號函檢附
    交易明細表二張等影本在卷足憑。原審判決指稱：被告所有支票帳戶於八十七年
    五月起「迄今」均有資金進出，尤其於八十七年七、八月間帳戶內仍有「相當之
    餘額」；是與現有積極之證據顯著悖違而不容，是再肯認有認定事實未憑證據之
    明顯違背法令、論理法則之處。（三）綜上所述，原審判決認事用法、證據採摘
    各方面，均殊有背於經驗論理法則，其無罪判決之諭知，至有未當。」等語。惟
    查：被告借款之時點，依被告所述縱前後不一，惟依告訴人及證人黃玉好所證應
    可認為係八十八年二月二十日，惟該日距被告於八十八年八月二十七日經臺中票
    據交換所列為拒絕往來之日尚有半年，且被告復央得房東黃玉好為其保證，顯無
    從認定被告於借款之際即有施用詐術，使告訴人陷於錯誤，而出借款項予被告。
    再按被告前已有向告訴人借得五十萬元，並已還清，此為告訴人所肯認，復亦無
    從認定被告有意圖為自己不法之所有。況告訴人於本院九十年六月二十七日調查
    時更直接指稱：「不是乙○○向我借款的，那是我房東黃來好跟我借的，我到地
    方法院告房東已還我錢給我‧‧‧」等語（詳見本院審理卷第四十二頁），核與
    房東黃玉好於偵查中證稱：「‧‧‧乙○○向我借，我沒有，乙○○要我向方先
    生借，才向方先生借」等語相符（詳見偵查卷第十六頁），益證被告並無從對告
    訴人施用詐術，從而亦無令被告負本件詐欺取財罪責之餘地。檢察官仍執前詞指
    摘原審判決不當，即無理由，應予駁回。
四、又本件被告乙○○於本院審判期日，經合法傳喚，無正當理由不到庭，爰不待其
    到庭陳述，逕行判決，併予敘明。
據上論斷，應依刑事訴訟法第三百六十八條、第三百七十一條，判決如主文。
本案經檢察官丙○○到庭執行職務
中      華      民      國    九十      年      七      月    二十六    日
                              臺灣高等法院臺中分院刑事第三庭
                                    審判長法  官  方  艤  駐
                                          法  官  劉  連  星
                                          法  官  胡  忠  文
右正本證明與原本無異。
不得上訴。
                                          書記官  粘  銘  環
中      華      民      國    九十      年      七      月   二十七     日
                                                                        Ａ


司法院資訊處製作；財團法人民間司法改革基金會備份。
